行　政　法　院　判　決　　　　　　　　　　　　　　八十七年度判字第九二六號
　　原　　　告　芬蘭商．凡爾美特公司
　　代　表　人　Ｍ．培爾多利
　　　　　　　　Ｒ．培薩
　　訴訟代理人　甲○○
　　被　　　告　經濟部中央標準局
右當事人間因發明專利異議事件，原告不服行政院中華民國八十六年十二月五日台八
十六訴字第四七七三一號再訴願決定，提起行政訴訟，本院判決如左︰
　　主  文
原告之訴駁回。
　　事  實
緣原告於八十四年十月十一日以其「製造篩筒的方法及篩筒」係將網孔鐵絲以一預定
的間隔排列，並沿著篩筒的軸方向接合，在內由圓形支棒的外圍形成筒狀網孔表面
，至少有一些支環圍繞在支棒外，其特徵為支環未與支棒黏住，是在其位置
上沿著篩筒的半徑方向加壓支棒，在支棒的外圍堅固地勒緊等情，向被告申請發
明專利，經被告編為第00000000號審查，准予專利。公告期間，長圓工業股
份有限公司以本案係運用申請前之習用技術、知識，為熟習該項技術者所能輕易完成
，且申請專利範圍未具體明確，有違專利法第二十條第二項、第二十二條第三項及第
四項規定云云，檢具申准在先之第00000000號「篩條與篩網固結之製造方法
」發明專利案（以下稱引證案）專利公告及說明書影本，對之提起異議。案經被告審
查，為「本案異議成立，應不予專利。」之審定，發給八十五年十一月二十一日台
專（判）○五○一七字第一四四五一五號專利異議審定書。原告不服，提起訴願、再
訴願，均遭決定駁回，遂提起行政訴訟。茲摘兩造訴辯意旨於次：
原告起訴意旨略謂︰壹、按可供產業上利用並具有新穎性及進步性之發明，得依法申
請專利，專利法第二十條定有明文。所謂新發明，固應為前所未有之技術上思想之創
作，亦即應具備新穎性；惟所謂前所未有之新穎性，並非僅指解決問題之手段及其手
段所發生之技術上效果均為創新，其係以舊手段解決新問題，或以新手段解決舊問題
者，亦應認為前所未有之創新。是故行政院及經濟部的審定理由中，以「引證案揭示
於篩網板車製預定度之數凹槽，篩條插置的技術特徵與本案相同」及「引證案預先
使篩條與篩網板形成固結的方式，無支的設置便能達到固接且形成筒之功效，亦與
本案相同」，原告不服，並以為審查委員僅著墨於引證案的「目的」與「形式」上的
訴求相似，便認定本案不符合專利法中的規定，當與事實不符並說明如下：一、由於
本案迭經各項的審理程序，因此先前之審查委員們乎忽略了該引證案的訴求為何﹖首
先，審查委員應可由該引證案之發明摘要中窺知其精髓：「本發明，係在於提供一種
篩條與篩網固結之製造方法，特別是指一種用金屬物體熱脹冷縮之原理，將篩置入於
加熱後的篩網板上所預設的凹槽中，篩網板之凹槽因自然冷卻而縮合，使篩條為凹槽
所嵌固，．．．，如此可讓篩條與篩網板固結強度佳，並省卻焊接等加工程序，．．
．」又，該引證案申請專利範圍第１項中，詳述了該引證案實施例的諸多步驟，而其
中更嚴格規定「該篩條底部度係略大於篩網板之凹槽度者」，並利用冷縮熱脹的
原理將篩板與篩板固定之。故該引證案的重點應為：一種運用冷縮熱脹的固定方式。
二、而本案由其發明摘要可知，「支環圍繞著支棒，不須將其固定於支棒上，
環在其位置上，沿篩筒半徑加壓此環使其勒緊；篩筒包含一圍繞在支棒，但沒有黏
於支棒的支環，並且在篩筒半徑方向加壓，使支環堅固勒緊於支棒上。」。
故本案的重點應為：一種由外而內加壓束緊的固定方式。故行政院決定書中第二頁第
一段中所指稱：本案「．．．為支環的設置便能達到固接且形成筒狀之功效，亦與
本案相同．．．」當與事實不符。尤其審查委員以達到同樣功效為由，便認定本案與
該引證案相同，著實令人費解﹖究竟是「功效相同」抑或是「相同的發明」，若根據
上述的此較得知，本案與該引證案應為二種截然不同的發明，但均有相同的發明目的
；意即二者皆為摒棄傳統施以焊接的方法，以作為發明的標的。所以審查委員以具有
相同之功效為由，駁回本案的訴願及再訴願的請求，不免令人質疑其客觀性。其次，
審查委員於決定書中第二頁第一段中所稱，本案與該引證案具有相同的構件，因而認
定本案的技術特徵為該引證案所包括，進而以專利法中第二十條第二項之規定駁回本
案的再訴願理由，應為審查委員的誤解所致。蓋，一件發明的產生，必然局限於所使
用的場合或環境之下（同樣為篩筒的製造方法及其成品），猶如筆之皆具有筆尖、筆
芯及筆身三大部份，倘若審查委員誤以為所有具有筆尖、筆芯及筆身的筆皆相同於習
知筆的主要特徵部份，因而不予專利，豈不是喪失專利法為促進產業發展的目的﹖故
行政院決定書中，以「引證案揭示於篩網板車製預定度之數凹槽，篩條插置的技術
特徵與本案相同」及「引證案預先使篩條與篩網板形成固結的方式，無支的設置便
能達到固接且形成筒之功效，亦與本案相同」的理由駁回本案的再訴願，當與事實不
符。貳、又，審查委員於行政院決定書中第二頁第二段中所言及，本案「．．．僅係
將習用構件簡單附加組合於習用構造，為熟習該項支藝人士所能輕易完成．．．」，
原告不服，並以為所指「熟習該項技術者所能輕易完成」應指不能超越熟習該項技術
者所可預期的技術上的一般發展，且單單可由先前技術推論而完成，未具有突出的技
術特徵或顯然的進步者。按，本案及該引證中的專利說明書中所敘，習知的結構係以
「一種焊接的方式進而固定網孔鐵絲與支棒」，因此原告不知審查委員於上述內容
中所指的「習用構造」為何﹖若是指焊接的方式，本案當然具有絕佳的進步性，除了
有效的避免焊接產生的火焰高溫，更可以防止熱應力或使用壓力的問題。若審查委員
指的是與該引證案例的比較，則原告以為當「本案僅係將習用構件簡單附加組合於習
用構造」時，便可以比引證案具有更多的優點，節省更多的成本，不僅具相加性，更
有相乘性之效果，顯然能較該引證案及習用技術產生新功效並增進功效，故不當視為
「熟習該項技術者所能輕易完成」，應符合專利法中的各項規定。另，該引證案的主
要缺點為：一、於製程的方法上，本案無須繁瑣的加工及等待時間，因此本案的製作
方法上具有更勝一籌的優越性。尤其是以冷縮熱脹的方式加工，更須注意應力集中或
不均的現象產生。二、無論是習知結構或是引證案，在使用時均承受極大的壓力作用
，使得篩條與篩網板之接合處產生一股拉力，造成篩網板被撕裂之情形發生，雖然該
引證案對於傳統製程所費的時間有所改善，但於使用之效能上則無顯著的提升。三、
該引證案中雖然消除了焊接時的應力現象，但於使用時仍有局部應力集中的現象產生
。即當引證案使用時，於篩網板上所設之凹槽槽角之處，因僅承受拉力的作用，故極
易引起破裂。而本發明因有支環下部的壓力作用，而拉力係由支環上部所承受，
故使得支棒之凹槽處不致有角落應力的集中現象產生。蓋，一件發明案的成功與否
，當視其原理上是否有根據，不應其表徵性的相同便作出不當的判定，尤其本案中的
簡單結構，更應視為進步性的象徵，斷不可應其表徵性的簡單，便稱其「可輕易完成
」。所以，審查委員於行政院決定書中第二頁第二段中所言及，本案「．．．僅係將
習用構件簡單附加組合於習用構造，為熟習該項支藝人士所能輕易完成．．．」當與
事實不符！參、綜上所陳，本件申請發明之「製造篩筒的方法及篩筒」，其主要構造
特徵及其目的、作用、技術、功效均與引證案及其他習用技術完全不同，且本案之，
使本案得以在簡化構造及操作條件下，較引證案及其他習用技術更大幅提高等功效，
實難謂本案未具備功效上之增進性。被告所為本件異議成立之處分，以及一再訴願決
定機關之遞予維持，均有未洽。請判決均予撤銷等語。
被告答辯意旨略謂︰一、起訴理由所稱「本案再訴願駁回之決定理由不當」乙節，並
不正確。事實上，本案再訴願駁回之決定理由，係根據引證案與本案之比較結果，由
於引證案所揭示篩條與篩網固結之製造方法中，其篩網板與篩條等主要構件，分別相
當於本案之支棒與綱孔鐵絲，引證案揭示於篩網板上車製有數凹槽，供篩條插置的
技術特徵與本案相同，引證案可達篩條與篩網固接且形成筒狀的功效亦與本案相同，
本案未具增進功效之進步性，不合發明專利要件，因此本案再訴願決定駁回之理由，
並無不當。二、起訴理由所「本案可增進功效」乙節，並不正確。事實上，本案製造
篩筒的方法特徵，主要係在支棒上間隔設凹槽，網孔鐵絲並排於凹槽上，再將支
棒與支環壓縮，使在凹槽中受壓的網孔鐵絲保持固定，惟此方法特徵已揭示於引證
案中，引證案預先使篩條與篩網板形成固結的方式，無支環的設置，便能達到固接
且形成筒狀，其功效與本案相同；本案雖利用支環輔助支棒與網孔鐵絲的定位，
僅係將習用構件簡單附加組合於習用構造上，此等附加組合對具該技藝人士並無困難
，完成後所得之效果亦為具該技藝人士所能當然預測者，不具進步性，因此起訴無理
由；引證案並無起訴理由所稱會發生應力集中或篩網撕裂的現象。三、起訴理由所稱
「本案符合發明專利要件」乙節，並不正確。事實上，由引證案與本案之比較結果，
引證案揭示技術特徵與本案相同，本案利用支環輔助支棒與網孔鐵絲的定位，僅
係將習用構件簡單附加於習用構造，為熟悉該項技藝人士所能輕易完成，不符合發明
專利要件，故本案起訴無理由。請判決駁回原告之訴等語。
    理  由
按依專利法第二十條第二項規定，發明係運用申請前既有之技術或知識，而為熟習該
項技術者所能輕易完成時，雖無同條第一項所列情事，仍不得申請取得發明專利。本
件原告申請經被告審查准予專利之「製造篩筒的方法及篩筒」發明專利案，經長圓工
業股份有限公司檢具引證案專利公告及說明，以本案有違專利法第二十條第二項、第
二十二條第三、四項規定，對之提起異議。案經被告審查，以引證案揭示一種篩條與
篩網板固結之製造方法，其步驟包括篩網板加工處理、篩條加工處理、篩網板加熱處
理、置入篩條、自然冷卻與滾壓處理等，其篩網板與篩條等主要構件，相當於本案之
支棒與網孔鐵絲；引證案揭示於篩網板車製預定度之數凹槽，供篩條插置的技術
特徵與本案相同；引證案預先使篩條與篩網板形成固結的方式，無支環的設置便能
達到固接且形成筒狀之功效，亦與本案相同，乃依專利法第二十條第二項規定，為本
案異議成立，應不予專利之審定。原告不服，以本案並非僅以完成篩筒結構為唯一目
的，且以能降低製造成本、時間之處理程序及提高篩筒承受壓力之幅度為主要請求。
又未設置支環而能完成篩筒之製法，早見於習知結構，引證案亦係運用申請前既有
之技術；引證案僅提及改善習知結構以焊接法製作費時、費力及焊接結構易改變之缺
失，本案除改善該等缺失外，同時改良習知結構無法承受功力及經久使用之缺點，顯
較引證案及習知結構具進步性。再者，引證案之說明書並未詳載有關之先前技術，且
未就其圖式為說明，無法使熟習該技術者據以實施，有違專利法第二十二條第三項規
定，應不具專利要件，自不能作為核駁本案之證據等語，對之提起訴願、再訴願，訴
願決定以：本案主要係在支棒上間隔設凹槽，網孔鐵絲並排於凹槽上，再將支棒
支環壓縮，使在凹槽中受壓的網孔鐵絲保持固定，然此方法特徵已揭示於引證案。
本案利用支環輔助支棒與網孔鐵絲的定位，僅係將習用構件簡單附加組合於習用
構造，為熟習該項技藝人士所能輕易完成，自不得申請取得發明專利。又引證案於其
專利說明書中第三頁、第四頁及圖式第一圖及第二圖，均已揭示習用篩筒之結構，業
已詳實記載有關之先前技術。所訴引證案違反專利法一節，係屬另案舉發問題，非本
件訴願所得論究，而駁回其訴願、再訴願決定亦予維持，皆有元智大學機械系之先後
審查意見，可資參佐。查該審查意見係元智大學受訴願決定機關經濟部之委託所作成
，有該元智大學先後復函所附之審查意見書附訴願卷可稽。經濟部對受理之專利案件
，期昭徵信，將之送請國內公私立大學或學術機構之學者專家審查，該審查意見應屬
客觀、公正。被告所為本案異議成立之審定與上開審查意見一致，應可採信。原告提
起行政訴訟如事實欄起訴所載，略謂：引證案係一種運用冷縮熱脹的原理，將篩條嵌
固於篩網板凹槽；本案則為一種由外而內加壓束緊的方法，使支環在支棒半徑方
向向支棒加壓，將無任何方式和支棒結合之網孔鐵絲在支棒之凹槽加壓而勒緊
固定，兩者顯然不同。又引證案使用時，於篩網板上所設之凹槽槽角之處，因僅承受
拉力的作用，極易引起破裂，而本案因支有環下部的壓力作用，拉力係由支環上
部所承受，支棒之凹槽處不致有角落應力的集中現象產生，是本案主要構造特徵及
其目的、作用、技術、功效均與引證案不同，實難謂未具備功效上之增進性云云。查
引證案篩網板與篩條等主要構件，相當於本案之支棒與網孔鐵絲，引證案揭示於篩
網板車製預定度之數凹槽，供篩條插置的技術特徵與本案相同，即本案係在支棒
上間隔設凹槽，網孔鐵絲並排於凹槽上，再將支棒與支環壓縮，使在凹槽中受壓
之網孔鐵絲保持固定。本案之利用支環輔助支棒與網孔鐵絲的定位，僅係將習用
構件簡單附加組合於習用構造，為熟習該項技藝人士所能輕易完成，有如前述，而本
案網孔鐵絲究竟與支棒如何完成連繫關係，並無詳細的揭露或說明，異議人曾經質
疑，此有本案專利異議申請書附原處分卷可稽，原告就此部分始終未曾加予解說。引
證案將篩條嵌固於篩網板凹槽中，固係依據冷縮熱脹之原理之固定方式；但本案申請
專利範圍第三項載明「網孔鐵絲沒有以任何方式和支棒結合」，網孔鐵絲排放於支
棒凹槽中，在支棒與支環未加壓勒緊之前，網孔鐵絲與支棒既無任何方式之
結合，實施時，網孔鐵絲如何不致自支棒凹槽中滑落，尚乏數據資料，則原告訴謂
本案係「一種由外而內加壓束緊的固定方式」，能否如專利說明書所載順利實施，尚
屬存疑，至原告訴稱：引證案使用時，篩網板上所設之凹槽槽角之處，因僅承受拉力
的作用，極易引起破裂一節，未據提出數據證明，尚難採認。原告所訴各節，既皆無
可取，則被告所為「本案異議成立，應不予專利」之審定，揆諸首揭法條規定，即非
無據，一再訴願決定遞予維持，亦均與不合，原告起訴意旨，難謂有理由，應予駁回
。
據上論結，本件原告之訴為無理由，爰依行政訴訟法第二十六條後段，判決如主文。
中    華    民    國     八十七      年      五      月     二十一      日
                    行 政 法 院 第 四 庭
                                審 判 長 評  事      曾  隆  興
                                         評  事      沈  水  元
                                         評  事      吳      仁
                                         評  事      吳  錦  龍
                                         評  事      林  家  惠
右  正  本  證  明  與  原  本  無  異
                                         法院書記官  陳  盛  信
中    華    民    國     八十七      年      五      月     二十一      日
